【裁判字號】    95,台上,706
【裁判日期】    950215
【裁判案由】    偽造文書
【裁判全文】
最高法院刑事判決              九十五年度台上字第七０六號
    上  訴  人  甲○○○
    選任辯護人  楊俊雄律師
上列上訴人因偽造文書案件，不服台灣高等法院中華民國九十二
年二月二十七日第二審判決（九十一年度上訴字第三二二二號，
起訴案號：台灣基隆地方法院檢察署九十年度偵字第二五０二號
），提起上訴，本院判決如下：
    主  文
原判決關於甲○○○部分撤銷，發回台灣高等法院。
    理  由
本件原判決認定上訴人甲○○○為清償前所積欠之互助會會款，
竟意圖為自己不法所有，擬籌組互助會，並虛列會員冒名標會，
遂於民國八十五年農曆六月間，在台北縣萬里鄉東澳四十號住處
，以其媳婦羅秀端為會首名義，召集每會新台幣（下同）一萬元
之互助會，會員連會首共計九十四會，採內標制，會期自農曆八
十五年六月十六日起至九十年四月二日止，農曆每月十日開標一
次，二年後即自八十七年農曆六月起，每月開標二次，於農曆每
月初二及十六日各開標一次，標會地點為其上開住處。其明知「
基國」、黃秀忠並未參加該互助會，竟於會單上填寫「基國」、
「秀忠」（會單編號第九十二號、第九十三號、第五十二號）為
會員，使其餘會員誤信「基國」、黃秀忠確為會員，復基於意圖
為自己不法所有及行使偽造私文書之概括犯意，先於農曆八十六
年十二月十六日間某日（即該會進行十餘會期間後之第十九次會
），在上開住處以三千六百五十元之標息，偽以「基國」之名義
填寫標單行使得標，以最有利於上訴人之方式計算，約詐得四十
六萬九千九百元。復自農曆八十七年十二月十六日（該會進行四
十餘會期間）起至農曆八十八年十二月十六日止，其中十次開標
，連續冒用「基國」、黃秀忠及其他未到場競標之活會會員等人
名義，以三千五百元至四千五百元不等之金額，偽填競標利息於
標單上（標單均於開標後丟棄而滅失），並於開標時持前開標單
輔以現場唱名參與競標，謊稱係所唱名之「基國」、黃秀忠等人
得標，再向互助會當次活會會員詐稱係被冒標人得標，致其他活
會會員陷於錯誤，而繳付會款予上訴人（實際所收得之會款金額
，以最有利之方式計算，每會約詐得二十餘萬元，共詐得約三百
餘萬元），足以生損害於「基國」、黃秀忠及其他活會會員。迨
於農曆八十九年二月十六日互助會開標後無故宣告停會，活會會
員楊李素卿、方李畇、林福財、林萬金、林金生、方富卿、游應
輝、陳玉香、許金田、許玉女、許玉環、楊素珠、闕黃雪霞、方
桐炎、陳飛當、林慧津、林仁祥、許裕明、何阿良、蘇慶宗、林
光三、林火木、黃許罔市等人互核活會、死會名單結果，發現尚
餘三十六會活會，始查悉受騙等情。因而撤銷第一審關於上訴人
部分所為科刑之判決，改判依想像競合犯及牽連犯，從一重仍論
處上訴人連續行使偽造私文書，足以生損害於他人罪刑。固非無
見。
惟查：（一）、有罪判決所載之事實及理由，暨判決理由間之說
明，前後均須互相一致，復須與卷內之證據資料相適合，否則即
屬判決理由矛盾之違法，自足構成撤銷之原因。又判決不載理由
者，當然為違背法令，所謂判決不載理由，係指依法應記載於判
決理由欄內之事項不予記載，或記載不完備者而言。原判決於事
實欄內，認定上訴人召集每會一萬元之互助會，會員連會首共計
九十四會，並虛列「基國」為第九十二、九十三號，「秀忠」為
第五十二號會員，會期自八十五年農曆六月十六日至九十年農曆
四月二日止，每月農曆十日開標一次，二年後即自八十七年農曆
六月起，每月開標二次，農曆每月初二及十六日各開標一次，上
訴人就農曆八十六年十二月十六日第十九次會，偽以「基國」之
名義填寫標單行使得標等情。苟屬非虛，則上訴人該次冒標後，
扣除前已得標之十八名死會會員及上訴人虛列之上開三會會員外
，似應有七十三名活會會員，原判決理由一，卻謂上訴人該次冒
標後，尚有七十四名活會會員，並據以計算上訴人詐得之活會會
款；又原判決事實欄認上訴人復自農曆八十七年十二月十六日起
至農曆八十八年十二月十六日止，其中十次開標，連續冒用「基
國」、「秀忠」及其他未到場競標之活會會員等人名義標取會款
，迨農曆八十九年二月十六日開標後無故宣告停會等情，理由壹
─一並謂本件互助會停標時，應只餘二十五會，依卷附活會會員
名單所載及上訴人自承，於停標當日實際上仍有三十六名未曾得
標之活會會員，扣除前已冒標之一會，上訴人應尚冒標十會云云
，然依原判決事實所認定上開互助會會員人數、開標日期與次數
，八十九年二月十六日開標當次為第六十六次，開標後應尚餘二
十八名活會會員，實際上未曾得標之活會會員人數卻有三十六人
，以此推算由上訴人冒標者似為八會，原判決卻認係十會，此均
屬判決事實與理由不相一致，而有事實與理由矛盾之違法。再原
判決事實欄認上訴人自農曆八十七年十二月十六日起至農曆八十
八年十二月十六日止，連續冒標十次會款，標金三千五百元至四
千五百元不等，以最有利於上訴人之方式計算，每會約詐得二十
餘萬元，共詐得三百餘萬元，理由內卻僅謂依最有利於上訴人之
四千五百元標金計算，其冒標之十會每會約詐得二十餘萬元，總
共約詐得三百餘萬元，亦有不符。且上訴人究於上開期間之第幾
次會冒標？當次受詐騙之活會會員若干？均攸關上訴人各次冒標
詐得會款數額之認定，原判決就此未依所憑之證據及得心證之理
由為必要之說明，併有理由不備之違背法令。（二）、原判決於
事實欄內，記載上訴人「先於農曆八十六年十二月十六日間某日
，在上開住處以三千六百五十元之標息，偽以『基國』之名義填
寫標單行使得標」、「復自農曆八十七年十二月十六日起至農曆
八十八年十二月十六日止，其中十次開標，連續冒用『基國』、
『黃秀忠』及其他未到場競標之活會會員等人名義，以三千五百
元至四千五百元不等之金額，偽填競標利息於標單上，並於開標
時持前開標單輔以現場唱名參與競標」，似認上訴人先後共十一
次，均於標單上分別偽造「基國」、「黃秀忠」及其他未到場競
標之活會會員之簽名，並填寫競標利息，持以行使得標。倘若屬
實，則上訴人此部分所為，應係偽造「基國」之署押，並進而偽
造標單之私文書後持以行使，但其理由欄壹─二卻謂上訴人以言
詞方式假冒會員「基國」、「秀忠」等十一會會員名義標會，並
填寫標會單金額，依習慣係表示該會員以所書立之標息金額標取
會款，復於理由壹─三謂本件互助會之標單上，既無會員姓名之
記載，自無偽造署押之問題，亦無刑法第二百十九條沒收規定之
適用，似又認上訴人十一次冒標會款，均未偽造被冒標會員之簽
名，僅於標單上填寫競標利息，另於現場輔以唱名而以言詞方式
冒會員名義標會，其事實與理由之記載不一，同有判決事實、理
由矛盾之違法。以上，或係上訴人上訴意旨所指摘，或為本院得
依職權調查之事項，應認仍有發回更審之原因。
據上論結，應依刑事訴訟法第三百九十七條、第四百零一條，判
決如主文。
中    華    民    國  九十五  年    二    月   十五   日
                      最高法院刑事第八庭
                          審判長法官  張  淳  淙
                                法官  張  春  福
                                法官  呂  丹  玉
                                法官  洪  昌  宏
                                法官  蔡  彩  貞
      本件正本證明與原本無異
                                      書  記  官
中    華    民    國  九十五  年    二    月  二十四  日
                                                      Y


司法院資訊處製作；財團法人民間司法改革基金會備份。
